【裁判字號】    99,上易,531
【裁判日期】    990819
【裁判案由】    業務侵占
【裁判全文】
臺灣高等法院高雄分院刑事判決         99年度上易字第531號
上  訴  人  臺灣高雄地方法院檢察署檢察官
被      告  丙○○
選任辯護人  吳春生律師
上列上訴人因被告業務侵占案件，不服臺灣高雄地方法院98年度
易字第898 號中華民國99年3 月26日第一審判決（起訴案號：臺
灣高雄地方法院檢察署98年度偵字第2332號），提起上訴，本院
判決如下：
     主  文
上訴駁回。
     事  實
一、丙○○與甲○○之夫黃義雄合夥經營址設高雄市○○街611
    號「零壹萬服飾」，及安寧街618 號「赤道服飾」，由黃義
    雄出資，丙○○登記為負責人，負責經營該2 家服飾店。民
    國96年2 月18日農曆春節前約1 週某日，甲○○請丙○○幫
    忙審核甲○○個人所經營「傑尼斯」服飾店應給付廠商之貨
    款，而將「傑尼斯」服飾店之廠商請款明細，連同甲○○所
    申設臺灣銀行三民分行帳號：043524號之空白支票3 張（支
    票號碼分別為：AM0000000 、AM0000000 、AM0000000 ）交
    予丙○○，委託丙○○核算總金額後再交還甲○○。詎丙○○因挪用「零壹萬服飾」及「赤道服飾」之貨款（此部分所
    涉業務侵占部分，由原審另案審理中），於96年2 月底至3
    月初間之某日離開該兩家店時，竟意圖為自己不法之所有，
    將上開3 張空白支票及廠商請款明細取走，變易持有為所有
    之意思，予以侵占入己。並於96年9 月間某日，在其中支票
    號碼為「AM0000000 」號支票上，填寫金額新臺幣（下同）
    20萬元，日期96年11月10日，且於發票人欄蓋用「丙○○」
    印章後，交與不知情之鍾兆詠（為丙○○之弟），委託鍾兆
    詠持該支票向友人乙○○借款10萬元。嗣乙○○於96年11月
    12日持該票號「AM0000000 」支票至高雄市新興郵局提示，
    因發票人簽章不符而遭退票，甲○○始悉上情。
二、案經甲○○訴由臺灣高雄地方法院檢察署檢察官偵查起訴。
     理  由
甲、程序部分：
    證人鍾兆詠、乙○○於檢察官偵查中所為之陳述，既均依法
    具結，且無顯不可信之情況，依刑事訴訟法第159 條之1 第
    2 項規定，自有證據能力，均得為證據。
乙、實體部分：
一、訊據被告丙○○固不否認與告訴人甲○○之夫黃義雄合夥經
    營「零壹萬服飾」及「赤道服飾」，甲○○於96年初某日，
    委託伊幫忙核算甲○○個人經營之「傑尼斯」服飾店之貨款
    ，並收受甲○○交付之上開空白支票3 張，伊未幫甲○○審
    核貨款，亦未將上開3 張空白支票及廠商請款明細返還甲○○，伊有在票號「AM0000000 」號支票填載金額20萬元，交
    給鍾兆詠向乙○○借款10萬元之事實，惟矢口否認有侵占另
    2 張空白支票（支票號碼：AM0000000 、AM0000000 ）之行
    為，辯稱：伊不確定當時離開兩家店時，另2 張空白支票伊
    是放在公司，還是遺失了，是甲○○打電話叫伊找看看有沒
    有這3 張支票時，伊找不到，才發現支票不見了云云。
二、惟查：
  (一)被告與告訴人之夫黃義雄合夥經營址設高雄市○○街611 號
    「零壹萬服飾」，及安寧街618 號「赤道服飾」，由黃義雄
    出資，被告登記為負責人，負責經營該2 家服飾店。96年2
    月18日農曆春節前約1 週某日，告訴人請被告幫忙審核告訴
    人個人所經營「傑尼斯」服飾店應給付廠商之貨款，而將「
    傑尼斯」服飾店之廠商請款明細，連同告訴人所申設臺灣銀
    行三民分行帳號：043524號之空白支票3 張（支票號碼分別
    為：AM0000000 、AM0000000 、AM0000000 ，下稱系爭3 張
    支票）交予被告，委託被告核算總金額後再交還告訴人等情
    ，業據被告於原審供明在卷（見原審卷第111 至113 頁），
    核與證人即告訴人甲○○證述：黃義雄是伊先生，「傑尼斯
    」服飾店是伊個人負責經營，伊於96年過年前7 天，在安寧
    街611 號零壹萬服飾店，將傑尼斯服飾店之廠商請款明細連
    同上開臺灣銀行三民分行之3 張支票交給被告，叫她幫伊審
    核傑尼斯的帳款對不對等語大致相符（見原審卷第100 至10
    4 頁），並有高雄市政府營利事業登記證影本2 紙在卷為憑
    （見原審卷第88、89頁），堪以認定。
  (二)被告收受告訴人交付之系爭3 張支票後，未幫告訴人核算廠
    商請款金額，且未將系爭3 張支票交還告訴人。嗣被告因挪
    用「零壹萬服飾」及「赤道服飾」之貨款，於96年2 月底某
    日擅自離開該2 家店潛逃後，被告意圖為自己不法之所有，
    將上開3 張空白支票取走侵占入己，並於96年9 月間某日，
    在其中支票號碼為「AM0000000 」號支票上，填寫金額20萬
    元，日期96年11月10日，且於發票人欄蓋用「丙○○」印章
    後，交與不知情之鍾兆詠（即被告之弟），委託鍾兆詠持該
    支票向友人乙○○借款10萬元；嗣乙○○於96年11月12日持
    該票號「AM0000000 」支票至高雄市新興郵局提示，因「發
    票人簽章不符」而遭退票等情，業據被告於原審供稱：甲○○將系爭3 張支票及貨款明細交給伊，是要伊把帳對清楚，
    然後在支票上寫金額，再交給她蓋印章，伊後來沒有幫甲○○對帳，因為當時伊也很忙，就擱著，伊於農曆過年後月1
    、2 禮拜離職，伊要離開時沒有告知黃義雄及甲○○；伊於
    96 年9月間有開立票號「AM0000000 」支票，填寫金額20萬
    元，交給鍾兆詠向乙○○借款10萬元等語（見原審卷第112
    至119 頁），核與證人甲○○於原審證述：被告未將支票還
    給伊，大約在伊把支票交給被告後1 個月，被告就突然不見
    ，也沒有再聯絡等語（見原審卷第104 至106 頁），證人鍾
    兆詠於偵查中證述被告持該票號「AM0000000 」支票委託伊
    向朋友借錢，伊就持該支票向乙○○借款10萬元等語（見臺
    灣高雄地方法院檢察署他字第2399號卷《下稱偵查卷》第35
    頁），及證人乙○○於偵查及原審證稱：鍾兆詠持該票號AM
    0000000 號支票向伊借10萬元，說該支票是他姊姊（即被告
    ）的朋友欠他姊姊錢，所以她朋友開2 個月的支票，因為他
    姊姊要先還錢給老闆娘，所以才拿支票向伊借10萬元，鍾兆
    詠要伊2 個月後把錢領出來，並把多的10萬元還給他，伊拿
    去前鎮加工區裡的郵局提示時，郵局的人說那張支票被報遺
    失，印章也不對，之後票就還伊，伊就將票還給鍾兆詠；鍾
    兆詠大約在1 個禮拜後就把10萬元還伊等語（見偵查卷第33
    至34頁、原審卷第73至76頁）大致相符，並有票號「AM0000
    000 」支票影本、台灣票據交換所高雄市分所退票理由單、
    支票正本撕下之票號「AM0000000 」一角、臺灣銀行三民分
    行97 年5月27日三民營字第09700019381 號函檢送之票號「
    AM0000000 」於96年11月12日退票之退票理由單影本各1 紙
    （見偵查卷第5 、25、27、28頁）在卷為憑，亦堪認定。又
    上開票號「AM0000000 」支票上之筆跡與被告筆跡筆劃特徵
    相同乙節，亦經法務部調查局鑑定在卷，有法務部調查局98
    年1 月5 日調科貳字第09700534790 號鑑定書1 份附卷為佐
    （見偵查卷第100 至10 3頁）。被告將其持有告訴人之上開
    3 張空白支票中之票號「AM0000000 」支票，填寫金額20萬
    元，日期為96年11月10日，並於發票人欄蓋用「丙○○」印
    章，交予鍾兆詠向乙○○借款，顯係變易其原來持有之意思
    而為不法所有之意思，已構成刑法之侵占罪。至於被告侵占
    系爭3 張支票之時間，依被告於原審供稱：甲○○交給伊系
    爭3 張支票後，伊將她的支票放在公司的抽屜；上開票號「
    AM0000000 」支票是從伊大寮的家裡拿出來的，伊當時不知
    道是自己的支票還是甲○○的支票而帶走；伊是（96年）農
    曆過年後的1 、2 個禮拜離職等語（見原審卷第114 、11 7
    至118 頁），可知被告是在離開「零壹萬服飾」、「赤道服
    飾」店時，將甲○○交付之系爭3 張支票帶走，而96年農曆
    春節是國曆96年2 月18日，故應認被告侵占系爭3 張支票之
    時間是在96年2 月底至3 月初間之某日。
  (三)被告雖辯稱：伊與甲○○之支票都是臺灣銀行的支票，伊不
    確定伊帶走的支票是甲○○的或是伊的，伊未侵占另2 張票
    號「AM0000000 」、「AM0000000」支票云云。然查：
  1.告訴人交付系爭3 張支票給被告時，係將廠商之請款明細與
    支票釘在一起，一併交給被告乙節，業據證人甲○○於原審
    證述在卷（見原審卷第103 頁），被告對此亦不爭執。則被
    告在離開其與黃義雄合夥經營之兩家服飾店，帶走系爭3 張
    支票時，此3 張支票既與廠商之請款明細釘在一起，被告當
    可分辨此為告訴人交付之支票，而非被告自己帳戶之支票。
    再者，被告於92年5 月9 日在臺灣銀行三民分行開立支票存
    款帳戶之帳號為：50547 ，被告於開戶時有留存印文乙節，
    有臺灣銀行三民分行97年8 月29日三民營字第09700031571
    號函檢送之開戶申請書、支票存款往來約定書各1 紙在卷為
    憑（見偵查卷第81、88頁）。被告於原審供稱伊之印章放在
    伊身上（見原審卷第115 頁），則被告若係將告訴人之支票
    誤認為自己之支票，應當於發票時，會蓋用其留存在臺灣銀
    行之印鑑章，以確保該支票之有效性，惟本件票號「AM0000
    000 」支票上面蓋用之「丙○○」印章，並非被告上開支票
    帳戶之印鑑章，此用肉眼比對本件票號「AM0000000 」支票
    （見偵查卷第90頁），及臺灣銀行三民分行檢送之上開開戶
    申請書、支票存款往來約定書及被告於本案發生前以自己名
    義開立之支票36張影本（見偵查卷第82至86頁），即可判定
    。可知被告於發票時係明知票號「AM0000000 」支票非其自
    己帳戶之支票，故以其他印章魚目混珠，被告辯稱其不知該
    支票是甲○○的或是自己的，其無不法所有意圖云云，顯不
    足採。
  2.被告對於本案3 張支票之去向，先於97年5 月5 日偵查中供
    稱：伊不知道那3 張支票下落，可能是弄丟，伊希望可以回
    去之前告訴人提供給伊住的地方去找；其中1 張被伊朋友賴
    慶華的朋友拿去了，賴慶華欠伊錢，伊也找不到他云云（見
    偵查卷第12頁），於97年5 月21日偵查中供稱：賴慶華拿1
    張20萬元的票給伊，說是他朋友給他的，因為印鑑章與發票
    人不符，所以被退票，伊回去就找不到他了；那3 張支票不
    見了，賴慶華又拿上開286 號的支票給伊，上面蓋了伊的印
    章，但伊真的不知道上面蓋的是伊的印章；伊不知道支票是
    賴慶華拿走的，是告訴人跟伊說的云云（見偵查卷第21至22
    、24頁），於97年6 月13日偵查中供稱：（票號AM0000000
    ）支票上面的字是賴慶華寫的，支票是他在伊家樓下拿給伊
    云云（見偵查卷第36頁），均辯稱本件票號「AM0000000 」
    支票係其友人賴慶華交給伊，金額係賴慶華填寫云云。嗣經
    檢察官將本件票號「AM0000000 」支票原本及被告之書寫筆
    跡送鑑定，經法務部調查局鑑定結果確認該支票之金額20萬
    元部分筆跡與被告筆跡筆劃特徵相同，將被告起訴後，被告
    於本院始供承：告訴人拿給伊之3 張支票，伊只用掉1 張，
    另外2 張不見了等語（見原審審易字卷第42頁），復改稱：
    96 年3月份伊離開公司後，伊只有帶走其中1 張，另外2 張
    支票伊沒有帶走云云（見原審卷第39頁），被告對於系爭3
    張支票之下落，供詞反覆，避重就輕，實難採信。況且，被
    告於原審供稱：甲○○還沒有提告之前，伊就有先跟甲○○
    說這3 張支票不見了，她透過伊弟找到伊，伊有跟她說這3
    張支票不見了，伊跟她講完之後才開票號「AM0000000 」支
    票等語（見原審卷第123 頁），倘若被告僅帶走1 張支票，
    在告訴人透過被告之弟找到被告時，被告自可回覆告訴人其
    將2 張支票留在公司，請告訴人自行回公司尋找，但由被告
    向告訴人表示3 張支票均遺失，復又開立本件票號「AM0000
    000 」交由鍾兆詠向乙○○借錢等情，足見被告自知其離開
    上開兩家店時，確將系爭3 張支票及廠商請款明細帶走，至
    於另2 張支票是否事後遺失，不影響被告侵占行為之成立。
  (四)按侵占業務上持有物之罪，以其所侵占之他人所有物係因執
    行業務而持有為構成要件，若非因執行業務而基於其他委任
    關係持有他人所有物，即與該罪構成要件不符，祇能以普通
    侵占論科（最高法院23年上字第1620號判例意旨參照）。由
    證人甲○○於原審證稱：伊自己經營傑尼斯服飾店，伊在現
    場經營，該店財務由伊與伊母親管理，伊請被告幫伊審核帳
    款，係因被告是伊先生那邊的人，伊與她有認識，因為過年
    很忙，伊就叫她幫伊審核帳款對不對等語（見原審卷第101
    至102 頁），可知被告並未參與告訴人經營之傑尼斯服飾店
    ，告訴人委請被告審核帳款，將系爭3 張支票及廠商請款明
    細交予被告，係基於私人交情，而非因被告有執行傑尼斯服
    飾店之業務，公訴意旨謂被告有負責告訴人與廠商間之財務
    處理等工作，為從事業務之人云云，顯有誤會。
  (五)綜上所述，被告所辯各情，無非卸責之詞，不足採信。本件
    事證明確，被告之犯行，堪以認定。
三、核被告所為，係犯刑法第335 條第1 項之侵占罪。公訴意旨
    認被告係犯同法第336 條第2 項之業務侵占罪，尚有未恰，
    惟起訴之基本事實同一，本院自得變更起訴法條，予以審判
    。原審因而適用刑法第335 條第1 項、第41條第1 項前段，
    刑法施行法第1 條之1 ，中華民國96年罪犯減刑條例第2 條
    第1 項第3 款、第7 條、第9 條規定，並審酌被告並無前科
    ，有臺灣高等法院被告前案紀錄表1 份在卷為憑，素行尚可
    ，其為圖一己之私而侵占告訴人交付之系爭3 張支票，且開
    立其中1 張支票，利用不知情之鍾兆詠向友人借款，侵害他
    人財產權，實屬不該，且尚未與告訴人成立民事上和解，及
    其犯罪飾詞卸責未見悔意之態度等一切情狀，量處有期徒刑
    6 月。又以被告犯罪時間係在96年4 月24日之前，符合減刑
    要件，並依中華民國96年罪犯減刑條例第2 條第1 項第3 款
    規定，減為有期徒刑3 月，並諭知如易科罰金，以新台幣1
    千元折算1 日。並認扣案之票號「AM0000000 」支票1 張（
    已撕票號），雖係被告犯罪所得之物，然非被告所有，扣案
    之台銀代收票據紀錄簿1 本，與本案無直接關係，均不予宣
    告沒收。經核原判決認事用法並無不合，量刑亦屬適度，公
    訴人上訴意旨，雖指稱被告於偵查中矢口否認犯行，浪費司
    法資源，直至審理時見無法掩飾犯行，始坦承確有侵占告訴
    人之支票，又迄今尚未與告訴人達成和解，顯見被告犯後態
    度不佳，毫無悔意，自應從重量處。原審竟僅判處被告有期
    徒刑6 月，實嫌過輕，難謂妥適。再者，依起訴書所載犯罪
    事實：「詎丙○○……於96年間某日，在支票號碼AM000000
    0 號支票上填寫金額新台幣20萬，再蓋上其印章」，可見本
    案之3 張支票中，至少有1 張之侵占時間應在96年9 月間，
    而非在96年4 月24日之前，自不得適用上開罪犯減刑條例之
    規定云云。惟查被告侵占系爭支票之時間，係96年2 月底至
    3 月初間之某日，已如前述。而侵占罪屬於即成犯，一經變
    易持有為所有之意思，犯罪即已完成，是被告犯罪之時間係
    在96年4 月24日之前，足堪認定，自符合減刑之要件，有減
    刑之適用。至於被告於96年9 月間某日，有使用其中一張系
    爭支票之行為，乃屬犯罪後處分贓物之行為，對於其適用中
    華民國96年罪犯減刑條例之規定不生影響。至於原審量刑時
    已審酌被告犯後飾詞卸責，未見悔意，且未能與告訴人成立
    民事和解，態度不佳，及係初犯等一切情狀，量處有期徒刑
    6 月，並為有期徒刑3 月，並諭知易科罰金之折算標準，核
    無不當。公訴人上訴意旨，仍執前詞，指摘原判決不當，為
    無理由，應予駁回。
據上論斷，應依刑事訴訟法第368條，判決如主文。
本案經檢察官蔡國禎到庭執行職務。
中    華    民    國    99    年    8     月    19    日
                  刑事第七庭    審判長法  官  莊飛宗
                                      法  官  蔡廣昇
                                      法  官  謝宏宗
以上正本證明與原本無異。
本件判決不得上訴。
中    華    民    國    99    年    8     月    23    日
                                      書記官  蘇恒仁
附錄本判決論罪科刑法條：
中華民國刑法第335條第1項
（普通侵占罪）
意圖為自己或第三人不法之所有，而侵占自己持有他人之物者，
處 5 年以下有期徒刑、拘役或科或併科 1 千元以下罰金。

司法院資訊處製作；財團法人民間司法改革基金會備份。
